【裁判字號】    92,判,175
【裁判日期】    920220
【裁判案由】    稅捐稽徵法
【裁判全文】
最  高  行  政  法  院  判  決                    九十二年度判字第一七五號
    再 審原 告  甲○○
    再 審被 告  財政部臺北市國稅局
    代  表  人  乙○○
右當事人間因稅捐稽徵法事件，再審原告對於中華民國九十年十二月七日本院九十年
度判字第二三三一號判決，提起再審之訴。本院判決如左：
    主  文
再審之訴駁回。
再審訴訟費用由再審原告負擔。
    事  實
緣再審原告因滯欠遺產稅新台幣（以下同）七五一、四七一元，經再審被告逕就再審
原告七十九年度綜合所得稅結算申報核定應退稅款一三一、八三○元依行為時（下同
）稅捐稽徵法第二十九條規定予以扣抵。再審原告於八十二年四月九日向再審被告所
屬大安稽徵所申請退還七十九年度綜合所得稅應退稅款，經再審被告所屬大安稽徵所
以八十二年九月十三日財北國稅大安徵字第二一四九四號函復再審原告，略以再審被
告已將再審原告七十九年度應退之綜合所得稅一三一、八三○元依法扣抵所欠遺產稅
，予以否准。再審原告復於八十二年十二月七日向再審被告所屬大安稽徵所申請退還
，未獲函復，循序提起行政訴訟，經本院九十年度判字第二三三一號判決（以下稱原
判決）駁回。再審原告以原判決有行政訴訟法第二百七十三條第一項第一款、第九款
及第十二款（相當於修正前行政訴訟法第二十八條第一款、第七款及民事訴訟法第四
百九十六條第十二款）等再審事由，對之提起再審之訴。茲摘兩造訴辯意旨於次：
再審原告起訴意旨及補充理由略謂：一、按台灣高等法院七十四年上訴字第一六六號
刑事確定判決理由：「按被繼承人死亡前未償之債務具有確實之證明者，應自遺產之
總額中扣除，免徵遺產稅。遺產及贈與稅法第十七條第八款定有明文。本件系爭房地
既為鄭修生前出賣與鄭雲儂即係鄭修生前未償之債務依前開規定，自應從遺產之總額
中扣除，而無庸課徵遺產稅。因之自亦無從論被告甲○○以違反稅捐稽徵法之罪責。
」云云。準此觀之，再審原告並無繳納遺產稅之原因與事實存在。二、原判決援引台
灣高等法院八十年度財抗字第八號刑事裁定駁回抗告確定案，據以駁回再審原告之訴
，然查該台灣高等法院七十四年度上訴字第一六六號刑事判決，早在該院八十年財抗
字第八號刑事裁定前即告確定，原判決以後刑事裁定否定前刑事判決，為選擇性辦案
，有違依法行事。況，鄭修生前出賣房地與鄭雲儂之事實，有台灣高等法院七十九年
度上訴字第九五二號買賣契約存在之判決及最高法院八十年度台上字第一七○二號確
定判決可稽，原判決對此一事實未有隻字片語交代，應為明顯之違誤；再按，原判決
既認鄭修生前出賣土地與鄭雲儂之事實，復指摘再審原告未依法申報遺產，顯見矛盾
，其維持再審被告不法扣抵再審原告應退稅款之處分，殊欠允當，依行政訴訟法第二
百七十三條第一項第一款所規定適用法規顯有錯誤者，自有再審原因。三、再審原告
並無申請復查亦無撤銷復查之事實，再審被告應有記錄可稽，至林虹等人自認是鄭修
之繼承人而提起之復查與再審原告無關，況依戶籍之記載其非鄭修之繼承人。至原判
決理由謂：「依該刑事裁定已依原告繼承之系爭不動產之遺產於事後竟仍由原告出名
與建商簽訂合建契約．．．」云云，經查上開合建契約係鄭修於六十七年七月三十日
與建商簽訂，有原契約可稽，原判決指摘由再審原告出名簽訂之說，顯然不實。依行
政訴訟法第二百七十三條第一項第七款：「為判決基礎之證物或係偽造或變造者」之
規定，自有再審原因。綜上，依台灣高等法院七十四年度上訴字第一六六號刑事判決
，再審原告無遺產原因與事實，原判決維持再審被告不法扣抵再審原告應退稅款之處
分，顯有錯誤。為此，請求廢棄原判決，撤銷原處分及一再訴願決定等語。
再審被告答辯意旨略謂：一、按再審被告之所以辦理抵欠，乃因再審原告滯欠之遺產
稅業已確定在案，依稅捐稽徵法第二十九之規定予以抵扣，鈞院於原判決中業以明確
指陳此係適法行為並無不當，再審原告於再審之事實與理由中亦無異議，顯見再審被
告之適法抵欠乙節，已無爭議。二、關於遺產稅確定部分，再審被告於遺產稅核定後
，繼承人之一林虹就遺產稅向再審被告申請復查，嗣於八十一年六月二十六日具文向
再審被告撤回復查，遺產稅本稅已告確定，再審被告於前訴訟程序之答辯書中業已詳
細說明，再審原告仍於再審之訴之事實及理由中主張再審被告核定遺產稅之被繼承人
鄭修生前之土地台北市○○段○○段四十九號土地〈嗣經分割出為四九—一號〉及其
建築物業已售給鄭雲儂，並無繼承任何財產，自無遺產稅可言；惟此部分業經台灣高
等法院以八十六年度財抗字第八號裁定駁回抗告確定在案，據該刑事裁定已依再審原
告繼承之系爭不動產之遺產於事後竟仍由再審原告出名與建商簽訂合建契約，由再審
原告為起造人並取得八戶房屋及三個停車位之所有權第一次登記之事證認定系爭不動
產為再審原告繼承之遺產屬實，因而駁回再審原告之抗告而科罰再審原告一倍罰鍰七
五一、四七一元確定，鈞院於原判決中述綦詳；綜觀再審原告所述之再審理由皆已
於前訴訟程序中述明並未提出新事證或發現為判決基礎之證物係偽造或變造者等再審
理由，顯見本案不符再審之訴。三、有關再審原告指責原審判決，『適用法規錯誤』
乙節，依行政訴訟法第二百七十三條第一項第一款所謂「適用法規顯有錯誤」，係指
原判決所適用之法規與該案應適用之現行法規相違背，或與解釋判例有所牴觸者而言
。本件再審原告主張各節，業經鈞院詳為審酌予以論駁在案，並無適用法規錯誤之情
形，再審原告仍執前詞反覆訴求，殊難謂為有理由，又其以原判決有適用法規錯誤之
事由為由，提起再審之訴，亦僅為再審原告於法律上見解之歧異，要難符合行政訴訟
法第二百七十三條第一項第一款規定之要件，是所訴核不足採。綜上所述，請求判決
駁回再審原告之訴等語。
    理  由
按行政訴訟法第二百七十三條第一項第一款所謂適用法規顯有錯誤者，係指原判決所
適用之法規與該案應適用之現行法規相違背或與解釋判例有所牴觸者而言，至於法律
上見解之歧異，再審原告對之縱有爭執，要難謂為適用法規錯誤，而據為再審之理由
。同條第一項第九款所謂，為判決基礎之證物係偽造或變造者，係指其偽造或變造構
成刑事上之犯罪者而言，且此種偽造或變造之行為，應以宣告有罪之判決已確定，或
其刑事訴訟不能開始或續行，非因證據不足者為限，始得提起再審之訴。至同條第一
項第十二款所謂當事人發見就同一訴訟標的在前已有確定判決或和解或得使用該判決
或和解者，係指於原判決前，就同一訴訟標的，已有確定判決或和解，或得使用該判
決或和解而言，如該確定判決或和解，訴訟標的非同一或係於原判決後始作成，均不
得依本款規定提起再審之訴。本件原判決以：再審原告及林虹、林揚、林雲等繼承人
未申報其被繼承人鄭修之遺產，經再審被告核定遺產總額一三、六六七、七○○元，
遺產淨額五、七六七、七○○元，應納稅額七五一、四七一元，繼承人不服，於八十
一年五月十二日申請復查，嗣於八十一年六月二十六日撤回復查。是本件遺產稅本稅
七五一、四七一元部分已告確定，因再審原告等繼承人拒未繳納，再審被告乃就再審
原告七十九年度綜合所得稅應退稅款一三一、八三○元予以扣抵，依稅捐稽徵法第二
十九條規定，難謂再審被告有適用法令錯誤或計算錯誤溢繳之稅款之情形，再審被告
否准再審原告退還上開綜合所得稅款之申請，於法尚無不合。再審原告所舉台灣高等
法院七十四年度上訴字第一六六號刑事判決僅認定再審原告即該案被告不負違反稅捐
稽徵法第四十一條之刑事罪責，但仍認定再審原告應負刑法第二百十四條使公務員登
載不實之刑事罪責。因刑事法院之判決依法對本院無拘束力，原處分依法自行認定事
實核課再審原告之遺產稅，於法尚無違誤。況再審原告關於本件遺產稅未依法於六個
月內申報，違反遺產及贈與稅法第二十三條第一項規定，應依同法第四十四條加處一
倍至二倍之罰鍰部分雖經台灣台北地方法院八十三年度財更三字第十四號刑事裁定不
罰，惟經再審被告提起抗告後，台灣高等法院將原裁定撤銷，發回台灣台北地方法院
以八十五年度財更四字第一號刑事裁定改處再審原告一倍之罰鍰七五一、四七一元，
再審原告雖提起抗告，但已經台灣高等法院以八十六年度財抗字第八號裁定駁回抗告
確定在案。依該刑事裁定已依再審原告繼承之系爭不動產之遺產於事後竟仍由再審原
告出名與建商簽訂合建契約，由再審原告為起造人並取得八戶房屋及三個停車位之所
有權第一次登記之事證認定系爭不動產為再審原告繼承之遺產屬實，因而駁回再審原
告之抗告而科罰再審原告一倍罰鍰七五一、四七一元確定，有上開刑事確定裁定附卷
可稽。尤足認定再審原告所引台灣高等法院七十四年度上訴字第一六六號刑事判決認
定系爭房地為被繼承人鄭修生前出賣予鄭雲儂即係鄭修生前未償之債務之判決理由為
不足採信。至再審原告因違反遺產及贈與稅法規定被課徵遺產稅本稅七五一、四七一
元及處以一倍之罰鍰七五一、四七一元，因一為本稅，一為罰鍰，其處分之目的、手
段均有不同，難謂有違反一事不二罰原則之可言，自無違反司法院釋字第五○三號解
釋意旨之情形。又再審原告主張本件再審原告違反遺產及贈與稅法乙案，既經台灣高
等法院七十四年刑事終局判決「甲○○不罰。」部分，未據再審原告提起上開七十四
年度之刑事判決，尚難採信，再審原告所指似為八十三年度財更三字第十四號刑事裁
定之誤載，因上開裁定業經台灣高等法院撤銷發回台灣台北地方法院以八十五年度財
更四字第一號刑事裁定改處一倍之罰鍰七五一、四七一元確定在案，已如前述。而再
審原告所引台灣高等法院七十四年度上訴字第一六六號刑事判決主文係諭知「甲○○
（再審原告）共同明知為不實之事項，而使公務員登載於職務上所掌之公文書，足以
生損害於他人，處有期徒刑六月，如易科罰金以九元折算一日。．．．」並無「甲○
○不罰之諭知」，再審原告之空言主張，核難採信。從而再審原告所訴各節，均無足
取，再審原告起訴意旨難謂為有理由為由，而判決駁回再審原告在前訴訟程序之訴。
經查，原判決所適用之法規與該案應適用之現行法規並無違背，與解釋判例，亦無牴
觸，並無所謂適用法規顯有錯誤之情形：再審原告以前揭事實欄所載理由，主張原判
決適用法規顯有錯誤，核屬法律上見解之歧異；又證據之取捨與當事人所希冀者不同
，致其事實之認定亦異於該當事人之主張者，亦不得謂為適用法規顯有錯誤。次查，
再審原告於事實欄所主張之情事，尚難謂有判決基礎之證物係偽造或變造之情形；且
再審原告並未提出有關為判決基礎之證物係偽造或變造者，經宣告有罪之確定判決確
定，或其刑事訴訟不能開始或續行，非因證據不足者之證據。又再審原告所指之台灣
高等法院七十四度上訴字第一六六號刑事確定判決與本件申請退稅之稅捐稽徵法事件
，並非同一訴訟標的，自非行政訴訟法第二百七十三條第一項第十二款所謂當事人發
見就同一訴訟標的在前已有確定判決或和解或得使用該判決或和解者，再審原告所提
出之合作興建大廈契約書影本，尚不足以否定原判決認定之事實。從而再審原告主張
原判決有行政訴訟法第二百七十三條第一項第一款、第九款、第十二款（相當於修正
前行政訴訟法第二十八條第一款、第七款及民事訴訟法第四百九十六條第十二款）之
再審事由，提起本件再審之訴，揆諸首揭說明，殊難認有再審理由，應予駁回。
據上論結，本件再審之訴為無理由，爰依行政訴訟法第二百七十八條第二項、第九十
八條第三項前段，判決如主文。
中    華    民    國    九十二      年      二        月      二十      日
                    最 高 行 政 法 院  第 三 庭
                                審 判 長 法  官      葉  振  權
                                         法  官      林  家  惠
                                         法  官      吳  錦  龍
                                         法  官      劉  鑫  楨
                                         法  官      吳  明  鴻
右  正  本  證  明  與  原  本  無  異
                                         法院書記官  陳  盛  信
中    華    民    國    九十二      年      二        月      二十      日


司法院資訊處製作；財團法人民間司法改革基金會備份。
